【裁判字號】    94,易,1341
【裁判日期】    950105
【裁判案由】    妨害名譽
【裁判全文】
臺灣板橋地方法院刑事判決              94年度易字第1341號
公  訴  人  臺灣板橋地方法院檢察署檢察官
被      告  己○○
選任辯護人  侯水深律師
            張沐芝律師
上列被告因妨害名譽案件，經檢察官提起公訴（九十四年度偵字
第一四九三三號），本院判決如下：
    主  文
己○○無罪。
    理  由
一、公訴意旨略以：被告己○○基於意圖散布於眾之犯意，於民
    國九十四年一月六日，在其所經營位於臺北縣樹林市○○街
    某處之「阿里巴巴」檳榔攤，對在場之甲○○等十餘人傳述
    乙○○於九十三年第六屆立法委員選舉期間，為貪圖新臺幣
    （下同）一千五百萬元之檢舉獎金，將丁○○為協助該選舉
    候選人宋進財而招待選民旅遊之名冊，交與檢調單位，致甲○○等參與旅遊之人遭傳訊調查之不實言論，足以毀損乙○○之名譽，因認被告涉犯刑法第三百一十條第一項誹謗罪嫌
    云云。
二、按犯罪事實應依證據認定之，無證據不得認定犯罪事實；又
    不能證明被告犯罪或其行為不罰者，應諭知無罪之判決，刑
    事訴訟法第一百五十四條第二項、第三百零一條第一項分別
    定有明文。而認定不利於被告之事實，須依積極證據，苟積
    極證據不足為不利於被告事實之認定時，即應為有利於被告
    之認定，更不必有何有利之證據，最高法院著有三十年上字
    第八一六號判例可參。又按認定犯罪事實所憑證據，雖不以
    直接證據為限，間接證據亦包括在內；然無論直接或間接證
    據，其為訴訟上之證明，須於通常一般之人均不致有所懷疑
    ，而得確信其為真實之程度者，始得據為有罪之認定。如未
    能發現相當證據，或證據不足以證明，自不能以推測或擬制
    之方法，以為裁判基礎，最高法院亦著有七十六年臺上字第
    四九八六號判例、四十年臺上字第八六號判例足參。復按告
    訴人之告訴，係以使被告受刑事訴追為目的，是其陳述是否
    與事實相符，仍應調查其他證據以資審認，最高法院五十二
    年度臺上字第一三００號亦著有判例可循。經核本件公訴意
    旨認被告涉犯上開罪嫌，係以告訴人乙○○之指訴及證人甲○○、丙○○之證述，為其主要論據。
三、訊據被告己○○固坦承於九十四年一月六日晚間十時許，曾
    在其所經營位於臺北縣樹林市○○街某處之「阿里巴巴」檳
    榔攤現場，惟否認有何妨害名譽犯行，辯稱：伊從未對甲○○說過乙○○為貪圖一千五百萬檢舉獎金，而將丁○○為協
    助候選人宋進財而招待選民旅遊之名冊交與檢調單位。伊沒
    有被傳訊，根本不知道名單這件事，自始至終均與伊無涉等
    語。經查：
（一）按被告以外之人於審判外之言詞或書面陳述，除法律有規
      定者外，不得作為證據。又被告以外之人於偵查中向檢察
      官所為之陳述，除顯有不可信之情況者外，得為證據。再
      被告以外之人於審判外之陳述，經當事人於審判程序同意
      作為證據，法院審酌該言詞陳述或書面陳述作成時之情況
      ，認為適當者，亦得為證據。當事人、代理人或辯護人於
      法院調查證據時，知有第一百五十九條第一項不得為證據
      之情形，而未於言詞辯論終結前聲明異議者，視為有前項
      之同意，刑事訴訟法第一百五十九條第一項、第一百五十
      九條之一第二項及第一百五十九條之五分別定有明文。查
      被告己○○對證人黃來成於偵查中之陳述，在本院準備程
      序中經提示筆錄並告以要旨，並未否認其證據能力，且未
      於本案言詞辯論終結前聲明異議，本院審酌黃來成於偵查
      中之陳述係親身經歷之事實所為，且核無違法取證之情事
      ，依其等陳述作成時之狀況，並無顯不可信之情形，自得
      為證據。又被告於本院準備程序中爭執告訴人乙○○、證
      人甲○○、丙○○偵查中所為證言之證據能力，惟甲○○
      、丙○○於偵查中業經檢察官告知具結之義務及偽證之處
      罰後具結，且與乙○○均係就渠等親身經歷之事實而為陳
      述，核無顯不可信之情狀，亦均得為證據，合先敘明。
（二）又九十四年一月六日晚間，證人甲○○下班後途經被告經
      營之「阿里巴巴」檳榔攤，見許多人聚集該處，便進入檳
      榔攤內瞭解情況，並坐於檳榔攤後方。被告於前揭時地，
      曾附在甲○○耳邊，小聲告訴甲○○旅遊名單係乙○○所
      提供，甲○○返家後愈想愈生氣，遂於隔日打電話給其夫
      丙○○，要求丙○○質問乙○○為何要提供名單一情，業
      據證人甲○○於偵查及本院審理中證述其詳（見臺灣板橋
      地方法院檢察署九十四年他字第二五八一號偵查卷宗第二
      十三頁，本院九十四年十二月二十二日審判筆錄第四頁）
      。證人丙○○之妻子甲○○遭警調約談時，由於丙○○人
      在臺南，故曾打電話給被告詢問甲○○是否已被放回來。
      隔日丙○○接到甲○○來電告知在檳榔攤曾聽說旅遊名單
      係由乙○○提供，丙○○始打電話給乙○○之夫質問此事
      等情，亦經丙○○於偵查及本院審理中證述在卷（見臺灣
      板橋地方法院檢察署九十四年他字第二五八一號偵查卷宗
      第二十四頁，本院九十四年十二月二十二日審判筆錄第十
      一頁）。甲○○下班途經被告所營之檳榔攤，見有人群聚
      集，即會自然赴內觀望閒坐，而甲○○遭約談時，其夫丙○○更曾打電話詢問被告以瞭解甲○○是否已被釋放。綜
      觀被告與證人丙○○、甲○○夫婦之互動，顯見雙方應有
      一定交情。倘被告於上揭時地並未傳述乙○○提供旅遊名
      單一事，且自始至終均與被告無涉，甲○○焉有甘冒偽證
      罪之風險，於偵查及審判中具結作證，僅為無故誣陷與其
      本身及其夫丙○○均屬熟識之被告之理？惟公訴意旨所舉
      上開證據，僅足證明被告於上揭時地曾傳述乙○○提供旅
      遊名單予檢調單位一事，然被告指摘傳述上開事項，是否
      具意圖散布於眾之犯意而該當刑法誹謗罪之要件，尚待進
      一步釐清。
（三）按所謂意圖散布於眾，係指意圖散發或傳布於不特定之多
      數人而言，如僅傳達於特定之人，即不足以當之，最高法
      院著有八十八年度台非字第二一號判決可資參照。查「阿
      里巴巴」檳榔攤僅約五坪大小，事發當時有約一、二十人
      在內聚集，甲○○則坐於「阿里巴巴」檳榔攤後方，而被
      告於前揭時地對甲○○傳述旅遊名單係乙○○所提供一事
      ，係附在甲○○耳邊小聲講等情，迭經證人甲○○於偵查
      及本院審理中供述綦詳。甲○○嗣後雖於本院審理中曾一
      度改口，指被告係「靠在我前面，用平常音量講，沒有刻
      意靠在我耳朵旁邊講」（見本院九十四年十二月二十二日
      審判筆錄第十頁）。惟甲○○此次供述，與其於偵查中屢
      次所陳，甚或同日審判中先前所言均有不同，且揆諸全卷
      事證，本次供述並無特別可信之情況，是應認甲○○先前
      多次證稱被告係附在其耳邊陳述乙○○提供旅遊名單一情
      ，始屬實在。則依上揭說明，在僅約五坪大小之「阿里巴
      巴」檳榔攤內，於事發當時復有一、二十人在內議論紛紛
      ，顯屬擁擠。被告既知甲○○坐於檳榔攤之後方，已與人
      群有所距離，尚且走到甲○○之身旁甚至附於甲○○耳邊
      ，小聲地告知旅遊名單係乙○○提供一事，則己○○僅以
      甲○○為傳述前揭事項之特定對象，而不欲所指摘之事為
      第三人所聽聞之心態，至為灼然。又於九十四年一月六日
      晚間十時許，曾在臺北縣樹林市○○街「阿里巴巴」檳榔
      攤現場之人黃來成、丁○○、辛○○○、庚○○、戊○○
      等人，均證稱在上揭時地，大家是在關心丁○○被交保，
      以及丁○○的母親於丁○○受羈押期間過世等事，並未聽
      到他人討論旅遊名單如何外洩，亦未聽見有人提及在偵訊
      時看見旅遊名單下方有乙○○之簽名，更未曾聽聞有人指
      摘旅遊名單係乙○○提供等語（黃來成部分，見臺灣板橋
      地方法院檢察署九十四年發查字第六五六號偵查卷宗第十
      四頁；、丁○○、辛○○○、庚○○、戊○○部分，見本
      院九十四年十二月二十二日審判筆錄第十九頁至第三十一
      頁）。倘被告確曾將乙○○提供旅遊名單一事散布於眾，
      在空間狹小且人多擁擠的檳榔攤內，在場一、二十人除甲○○外，竟無第三人聽聞被告所傳述之內容，實殊難想像
      。故被告所為尚難認有意圖將所傳述之上開事項散布於眾
      之情。
（四）另被告對甲○○傳述前揭事項時，並無要求甲○○轉告其
      他人之意思，而甲○○將所聽聞之事告知其夫丙○○，目
      的僅希望由丙○○質問乙○○為何提供旅遊名單等情，業
      據甲○○於本院審理中證述在卷（見本院九十四年十二月
      二十二日審判筆錄第八頁、第九頁）。丙○○於本院審理
      中亦證稱，事發翌日甲○○曾來電告知在「阿里巴巴」檳
      榔攤聽聞乙○○提供旅遊名單一事，並要求去電質問乙○○之夫，惟並未提及上情係由何人所傳述（見本院九十四
      年十二月二十二日審判筆錄第十一頁至第十三頁）。被告
      既未要求甲○○將被告所傳述之事項告訴第三人，而甲○○、丙○○與乙○○之夫相關電話聯繫，亦僅係特定人間
      就上開事項所為之討論，則要難逕認被告對甲○○傳述乙○○提供旅遊名單，即屬意圖散布於眾之行為。
（五）再者告訴人乙○○於偵查及本院審理中，迭稱被告於九十
      四年一月六日晚間十時許，在其所經營之「阿里巴巴」檳
      榔攤內，將乙○○提供旅遊名單予檢調單位之不名譽事項
      散布於眾。惟查，乙○○所以認被告於前揭時地，曾有上
      開指摘傳述關於乙○○不名譽事項之行為，係因丙○○曾
      打電話與乙○○之夫，告知甲○○曾於檳榔攤聽見乙○○
      提供旅遊名單之傳言，乙○○復經由其夫之輾轉傳述後始
      悉上情，惟於九十四年一月六日晚間十時許，乙○○並不
      在「阿里巴巴」檳榔攤現場一節，已有乙○○於偵查及本
      院審理中多次供承在卷。是乙○○既未於事發時地親眼見
      聞現場狀況，則尚難逕以乙○○透過電話輾轉聽聞之情形
      ，作為認定事發當日事實經過之基礎。
四、綜上所述，被告否認曾於九十四年一月六日晚間十時許，在
    其所經營位於臺北縣樹林市○○街某處之「阿里巴巴」檳榔
    攤內，向甲○○傳述乙○○提供旅遊名單，所辯雖不足採。
    惟被告既無將所指摘傳述之事項散布於眾之意圖，則被告所
    為顯與刑法誹謗罪之構成要件有間，尚難逕以該罪相繩。此
    外，本院復查無其他積極證據足認被告己○○涉有公訴意旨
    所指犯行，揆諸前揭說明，本件核屬不能證明被告犯罪，即
    應為無罪之諭知，以昭審慎。
據上論斷，應依刑事訴訟法第三百零一條第一項，判決如主文。
本案經檢察官陳鴻濤到庭執行職務。
中    華    民    國    95    年    1     月    5     日
                  刑事第七庭審判長法  官  胡  堅  勤
                                  法  官  王  瑜  玲
                                  法  官  李  君  豪
上列正本證明與原本無異。
如不服本判決，應於判決送達後十日內向本院提出上訴狀（應附
繕本），上訴於臺灣高等法院。
                                  書記官  蕭  汝  芳
中    華    民    國    95    年    1     月    5     日


司法院資訊處製作；財團法人民間司法改革基金會備份。
